臺灣高等法院刑事裁定
110年度毒抗字第1072號
抗  告  人
即  被  告  陳建閔


                   (現於法務部○○○○○○○○附設勒戒處所執行中
                   )
上列抗告人因聲請施以強制戒治案件，不服臺灣桃園地方法院11
0年度毒聲字第1204號，中華民國110年6月28日裁定（聲請案號
：臺灣桃園地方檢察署109年度毒偵字第4762號），提起抗告，
本院裁定如下：
    主  文
抗告駁回。
    理  由
一、原裁定意旨略以：抗告人即被告（下稱被告）甲○○因施用第
    一級、第二級毒品，經原審法院於民國110年3月29日以110
    年度毒聲字第70號裁定送勒戒處所觀察、勒戒；於110年5月
    18日令被告入法務部○○○○○○○○附設勒戒處所執行觀察、勒戒
    後，經該處所醫療人員依據被告之前科紀錄與行為表現、臨
    床評估、社會穩定度等各項標準綜合評估，認被告有繼續施
    用毒品之傾向等情，有上開裁定書、本院被告前案紀錄表、
    臺灣桃園地方檢察署檢察官觀察勒戒處分執行指揮書、法務
    部○○○○○○○○110年6月21日新戒所衛字第11007011740號函暨
    所附有無繼續施用毒品傾向證明書及有無繼續施用毒品傾向
    評估標準紀錄表可稽，被告既有繼續施用毒品之傾向，檢察
    官聲請裁定令被告入戒治處所強制戒治，核無不合，爰依毒
    品危害防制條例第20條第2項之規定裁定被告令入戒治處所
    強制戒治，其期間為6個月以上，至無繼續強制戒治之必要
    為止，但最長不得逾1年等語。　　
二、抗告意旨略以：原裁定係以前科紀錄與行為表現、臨床評估
    、社會穩定度等為綜合判斷，其中前科紀錄佔總評分數之九
    成，計分標準無科學依據，已違一事不二罰原則；且被告尚
    有另案徒刑待執行，已可達到與強制戒治相同之效果；再被
    告家中有年邁母親需照顧，爰請求撤銷原裁定，免予強制戒
    治等語。
三、按觀察、勒戒後，檢察官或少年法院（地方法院少年法庭）
    依據勒戒處所之陳報，認受觀察、勒戒人有繼續施用毒品傾
    向者，檢察官應聲請法院裁定或由少年法院（地方法院少年
    法庭）裁定令入戒治處所強制戒治，其期間為6個月以上，
    至無繼續強制戒治之必要為止，但最長不得逾1年，毒品危
    害防制條例第20條第2項定有明文。又有無繼續施用毒品傾
    向之評估標準，並非完全以受勒戒人勒戒後之結果為準，勒
    戒前之各種情況，仍應作為評估之依據。依勒戒處所評分說
    明手冊規定，係以前科紀錄與行為表現、臨床評估、社會穩
    定度，三項合併計算分數，每一大項皆有靜態因子與動態因
    子。而關於有無繼續施用毒品傾向之評估標準，法務部因應
    毒品危害防制條例之修正及109年11月18日最高法院刑事大
    法庭109年度台上大字第3826號裁定意旨，業於110年3月26
    日以法矯字第11006001760號函修正頒布「有無繼續施用毒
    品傾向評估標準紀錄表」、「有無繼續施用毒品傾向評估標
    準評分說明手冊」，上開評分說明手冊載明判定之原則：「
    受觀察勒戒人入所後，經過2週時間的觀察、勒戒，由處所
    及醫療人員依據其各項紀錄、資料及觀察勒戒期間之行為表
    現，加以評分。在勒戒人入所4至6週後，可再做一次評估以
    做必要之評分修正。每一大項皆有靜態因子與動態因子。先
    以靜態因子分數評分，靜態因子分數總分在60分（含）以上
    為『有繼續施用毒品傾向』；60分以下，與動態因子分數相加
    ，如果總分在60分（含）以上，為『有繼續施用毒品傾向』」
    ，又評估標準紀錄表及說明手冊中「前科紀錄與行為表現」
    之第1題及第3題之計分方式修正如下（餘無修正）：㈠第1項
    「毒品犯罪相關司法紀錄」：計分方式修正為每筆（次）5
    分，總分上限為10分；㈡第3項「其他犯罪相關紀錄」：計分
    方式修正為每筆（次）2分，總分上限為10分。是被告有無
    「繼續施用毒品傾向」，係依具體個案之臨床實務及相關事
    證等情綜合判定，有其相當之專業依據及標準，且涉及專門
    醫學。又衡酌強制戒治之目的，係為協助施用毒品者戒斷毒
    品之心癮及身癮所為之一種保安處分類型，而該評估標準係
    將與判斷有無繼續施用傾向之相關因素加以列舉及量化，適
    用於每一位受觀察、勒戒處分之人，具一致性、普遍性、客
    觀性，以利執法者判定受勒戒人有無繼續施用毒品傾向，倘
    其評估由形式上觀察，無擅斷或濫權等明顯不當情事，法院
    自應予以尊重。
四、經查：
　㈠被告因於109年7月21日下午2時許，在桃園市○○區○○路000巷0
    弄0號5樓各施用第一級毒品海洛因及施用第二級毒品甲基安
    非他命各1次，而犯施用第一級、第二級毒品犯行，經原審
    法院以110年度毒聲字第70號裁定令入勒戒處所觀察、勒戒
    ，於執行觀察、勒戒期間，經法務部○○○○○○○○附設勒戒處所
    之醫療人員依法務部上開110年3月26日修正之評估標準評分
    為：⑴前科紀錄與行為表現部分合計為28分（毒品犯罪相關
    司法紀錄「8筆」，上限10分、首次毒品犯罪年齡為「20歲
    以下」計10分、其他犯罪相關紀錄「4筆」計8分、入所時尿
    液毒品檢驗為「無藥物反應」計0分，上開靜態因子合計為2
    8分，所內行為表現之動態因子評定為0分）；⑵臨床評估部
    分合計為36分（「有」多重毒品濫用，為海洛因、安非他命
    ，計10分、「有」合法物質濫用，種類：菸，計2分、使用
    方式為「有注射使用」計10分、使用年數為「超過1年」計1
    0分，上開靜態因子合計為32分；精神疾病共病（含反社會
    人格）為「無」計0分、臨床綜合評估（含病識感、動機、
    態度、就醫意願）評定為「中度」計4分，上開動態因子合
    計為4分）；⑶社會穩定度部分上限為5分（工作為「全職工
    作」粗工，計0分、家人藥物濫用為「無」計0分，上開靜態
    因子合計為0分；入所後家人是否訪視為「無」計5分、出所
    後是否與家人同住則為「是」計0分，上開動態因子合計為5
    分）。以上⑴至⑶部分之總分合計為69分（靜態因子共計60分
    ，動態因子共計9分），經依新修正之評估標準評定為「有
    繼續施用毒品傾向」等情，有法務部○○○○○○○○附設勒戒所11
    0年6月21日新戒所衛字第11007011740號函暨所附有無繼續
    施用毒品傾向證明書、有無繼續施用毒品傾向評估標準紀錄
    表附卷可憑（見毒偵字第4762號影卷第225、229、231頁）
    。是新修正之「有無繼續施用毒品傾向評估標準」既係法務
    部邀集專家學者暨相關機關研商後修正完竣，以因應本次毒
    品危害防制條例之修法意旨，且為一般受觀察、勒戒處分人
    均一體適用，並無恣意、濫權情事，本院就此專業判斷自應
    尊重。而且依照評分說明手冊載明判定之原則，上述評估係
    該所相關專業知識經驗人士，於被告受觀察、勒戒期間，依
    其本職學識評估被告之前科紀錄與行為表現、臨床評估、社
    會穩定度等因子所為之綜合判斷，經科學驗證所得之結論，
    足徵上開證明書及評估標準紀錄表，係綜合個案之臨床實務
    及具體事證為評分，以判定被告有繼續施用毒品傾向，自形
    式上觀察，並無擅斷或濫權等明顯不當之情事，自得資為判
    斷被告有無繼續施用毒品傾向之證明。是自上開評定之評分
    結果觀之，被告確有繼續施用毒品之傾向，而達應施以強制
    戒治之標準，自有依法再施以強制戒治以降低其再次施用毒
    品之危險性之必要。
　㈡又於司法實務或醫學臨床上，具有毒品前科紀錄者，或因長
    期有機會接觸毒品，或因欲藉由毒品作用暫時隔絕現實環境
    ，其反覆性、繼續性地再犯施用毒品犯行之機率，確實較沒
    有毒品前科者高，因此上開評估標準方會將勒戒人之前科紀
    錄列入重要之評分項目，且於評分說明手冊明訂：所謂毒品
    犯罪相關司法紀錄，不論其為吸食施打、運輸、販賣、持有
    毒品或其他罪名，凡觸犯毒品危害防制條例、原肅清煙毒條
    例、原麻醉藥品管理條例或管制藥品管理條例相關刑罰規定
    者均屬之，觀察勒戒、強制戒治及緩起訴後不起訴的紀錄也
    列入毒品相關犯罪紀錄項目範圍（該評分說明手冊參照）。
    參以被告前有多項公共危險、詐欺、傷害、毀損等犯行及有
    多次施用毒品、販賣毒品之前案紀錄，被告反覆施用毒品的
    前科紀錄及其他犯罪相關紀錄，恰符合上開經驗法則，可見
    上開評估標準將受勒戒人的前科紀錄做為重要評估依據，及
    前開評定結果並以修正後之「有無繼續施用毒品傾向評估標
    準」規定之上限標準列計其得分，均無違法不當之處。再強
    制戒治本係為協助施用毒品者戒斷毒品之心癮及身癮所為之
    一種保安處分，其性質非為懲戒行為人，而係為消滅行為人
    再次施用毒品之危險性，以達教化與治療之目的，可謂刑罰
    之補充制度，從而毒品危害防制條例本身所規定之觀察、勒
    戒及強制戒治等保安處分，雖兼具剝奪自由權利之性質，卻
    有刑罰不可替代之教化治療作用。被告多次為警查獲施用毒
    品犯行，仍未使其有所警惕決意遠離毒品，益見被告需藉由
    強制戒治之保安處分協助戒斷其毒品之心癮與身癮，無從以
    刑罰替代以達教化治療之效果。抗告意旨辯稱上開評分項目
    有違一事不二罰原則及徒刑之執行可達到與強制戒治相同之
    效果云云，顯有誤會；其餘被告所稱之家庭因素亦非屬免為
    強制戒治之事由。 
五、綜上所述，原審依毒品危害防制條例第20條第2項後段、第3
    項之規定，裁定被告令入戒治處所施以強制戒治，其期間為
    6個月以上，至無繼續強制戒治之必要為止，但最長不得逾1
    年，經核並無不合。抗告意旨徒以前詞指摘原裁定不當，請
    求撤銷原裁定，為無理由，應予駁回。
據上論斷，應依刑事訴訟法第412條，裁定如主文。
中　　華　　民　　國　　110 　年　　8 　　月　　3 　　日
                  刑事第一庭    審判長法　官  李釱任 
                                      法　官  呂煜仁 
                                      法　官  林庚棟  
以上正本證明與原本無異。
不得再抗告。
                                      書記官  陳漢朝
中　　華　　民　　國　　110 　年　　8 　　月　  5 　 日